【裁判字號】    88,訴,947
【裁判日期】    890930
【裁判案由】    確認通行權
【裁判全文】
臺灣臺南地方法院民事判決  八十八年度訴字第九四七號
    原      告    己○○
                  丁○○
                  戊○○
                  乙○○
                  壬○○
                  庚○○
                  辛○○
                  丙○○
    右八人共同
    訴訟代理人    趙哲宏律師
                  楊淑惠律師
                  宋金比律師
    被      告    甲○○      .
    訴訟代理人    顏志銘律師
    複  代理人    向文英律師
右當事人間請求確認通行權事件，本院判決如左：
    主    文
確認原告對被告所有如附圖斜線所示，坐落台南縣新營市○○段第五九七之十三地號
、地目田、面積七十三平方公尺土地，及坐落同段第五九七之二十二地號、地目田、
面積十五平方公尺土地有通行權存在。
訴訟費用由被告負擔。
    事    實
甲、原告方面：
一、聲明：如主文所示。
二、陳述：
（一）坐落台南縣新營市○○段第五九五之五十四、第五九五之五十五、第五九五之
      五十六、第五九五之五十七、第五九五之五十八、第五九五之五十九、第五九
      五之六十、第五九五之六十一、第五九五之四十六號土地分別為原告丁○○、
      戊○○、乙○○、壬○○、庚○○、辛○○、李再福、己○○所有，原告等並
      分別於其土地上建有建築物居住使用，十餘年來，原告等皆以被告所有坐落台
      南縣新營市○○段第五九七之十三、第五九七之二十二地號土地，為對外聯絡
      公路之唯一通行地。今原告等所有之土地，除通行被告所有之上開第五九七之
      十三、第五九七之二十二地號土地外，已無通路可與公路有適宜之聯絡，依法
      原告等自得通行被告之上開土地以至公路。乃被告卻向台南縣政府申請建造執
      照，並已向新營市公所報備欲在系爭土地上建蓋房屋使用，此舉實已有礙原告
      等權利之行使，原告等有即受確認判決之利益，自得依法提起本訴。
（二）被告雖主張原告等應從計劃道路五九五之七土地通往北邊云云，惟查該五九五
      之七地號之土地尚未徵收，亦未開闢，目前仍作農地使用中。且五九五之七地
      號土地之土地根本未與公路連接，是被告所主張者，於法律上、事實上均有重
      大障礙事由而不可行。
（三）本件系爭五九七之十三、五九七之二十二地號之土地作為道路以供公眾多年並
      通行系爭土地至三興街且無其他適宜之聯絡道路，被告自應容忍其買受之土地
      被通行使用之不利益。且若被告在系爭土地上興建房屋，將阻止原告等人以及
      其他公眾之通行此不僅有違民法土地相鄰關係之規定，甚者如遇緊急或災難事
      件，恐將造成諸如消防車、救護車等車輛無法進入，此等情形重則對居民之生
      命、身體將有重大之危害，輕則亦將造成居民生活之嚴重不便。
（四）土地與公路是否有適宜之聯絡，應以現狀為判斷之依據。蓋今之沼澤，來日或
      為陸地；而昔時陸地，今為湖泊者，亦非無其事。是判斷土地與公路有無「適
      宜之聯絡」，不應以「未來」會如何，所以今日應如何，應以「現時」之情況
      為何而為處置。至日後情勢若有改變，亦係「有無適宜聯絡」條件之變更而已
      ，斯時兩造即得依據該後來之變化情況再為適宜之主張，此即可兼顧兩造之權
      益。本件被告答辯「五九五之三、五九五之七係計劃道路．．原告等本即應由
      此計劃道路通行，縱該土地現雖無鋪設道路，但仍應由此計劃道路通行」云云
      ，實係誤解民法土地相鄰關係通行權之規定。蓋既僅係計劃道路，實際上即是
      未闢建道路以供通行，且新營市公所目前亦無力徵收並開闢八米道路，是原告
      等現今並無法依該計劃道路與公路為聯絡。再者，上開土地與原告等住屋坐落
      之土地二者高低落差甚大，現實上亦無法供通行之用。是被告所云縱該土地現
      雖無鋪設道路，但仍應由此計劃道路通行，即屬空言。
（五）原告主張通行被告之土地以與公路聯絡，即係擇其周圍地損害最少之處所及方
      法為之。否則若依被告所言，則須於五九五之三、五九五之七及五九六之一另
      行開闢道路，如此所需之土地面積恐非八十八平方公尺之數即可，且所需填補
      之土方及人工等鉅額費用，與原告等之主張相較，即知原告等所選擇之通行處
      所及方法係屬損害最少者。又被告買受系爭土地時，已知原告等之房屋已興建
      多年並均通行系爭土地至三興街，且無其他適宜之聯絡道路，被告自應容忍其
      買受之土地被通行使用之不利益。
（六）至告所稱「向自來水公司調其管線埋設，可以了解經由計劃道路是損害最小之
      方式」云云，實無理由，亦與本件無涉。深論之，通行權之主張本即依土地相
      鄰關係之現況而為判斷，與水管管線埋設何處無涉，蓋管線埋設所需之土地與
      人員、車輛通行所需之土地其性質差異極大，本即不能相提並論；亦無從由管
      線之埋設位置遽而推論即係損害最小之方式。
（七）原告等八人之房屋，其房屋後面均已有建物，根本無法經由上開土地以鄰接三
      興街二０五巷。至被告所稱可通行五九五之二地號相接者，係屬建物之後面，
      並非是房屋前門供人出入之部分，而住家亦不可能經由後門為每日通行之處所
      ，均建有房屋，且前後房屋間之距離僅有一人側身，且事實上原告房屋之後面
      均有建物，根本無法通行。是被告所稱，顯然不可行，不足為採。
（九）三興街二０五巷係七十六年始成為通行巷道，是原告等分割共有土地時，三興
      街尚未成為通行巷道，更何況，本件原告等通行被告土地已有十餘年，被告自
      應容忍原告等之通行，殊不待言。
      。
三、證據：提出土地登記簿謄本十一份、照片十一張、台南縣新營市公所函、地籍圖
    各一紙、土地地價表五紙為證。
乙、被告方面：
一、聲明：原告之訴駁回。
二、陳述：
（一）原告等現築房屋居住之土地，均係由同段五九五之四十八地號分割移轉，而本
      件系爭土地已有八公尺寬之計劃道路，雖新營市政府無力徵收並關閉八公尺道
      路，但亦不應因新營市政府無力徵收開闢道路，即將被告所有建地闢為道路通
      行，且依民法第七百八十七條第二項之規定：「前項情形，有通行權人，應於
      通行必要之範圍內，擇其周圍地損害最少之處所及方法為之。」原告等於系爭
      土地同段相鄰之五九五之三、五九五之七係計劃道路，亦即於系爭土地變更為
      建地時，已預先留有對外通行之道路，原告等本即應由此計劃道路通行，縱該
      土地現雖無鋪設道路，但仍應由此計劃道路通行，且若依民法第七百八十七條
      第二項規定，應於「通行必要之範圍內，擇其周圍地損害最少之處所及方法為
      之。」本件原告等起訴，並不符合本項規定，被告之土地現經都市計劃分區使
      用編定為建地，且面臨三興街，且被告早已申請建築執照供建築，與本件系爭
      土地周圍同地段之五九五之三和五九五之七地號計劃道路與公路相接較為洽當
      ，且符合法律規定「擇其周圍地損害最少之處所及方法為之。」本件原告等起
      訴通行之道路以其等最「方便」之處所及方法，顯與法律規定不符。
（二）原告等之土地均係由同段五九五之四十八地號分割移轉，依民法第七百八十九
      條第一項之規定：「因土地一部之讓與或分割，致有不通公路之土地者，不通
      公路土地之所有人，因至公路，僅得通行受讓人或讓與人或他分割人之所有地
      。」原告等依此法律強制規定，應不得通行被告土地，亦即不得主張民法第七
      百八十七條第一項之必要通行權。
（三）依民法第七百八十八條之規定：「有通行權人，於必要時，得開設道路。但對
      於通行地因此所受之損害，應支付償金。」就本件而言，若原告等主張對被告
      土地有通行權利，因被告土地已請准建築執照，卻因原告惡意阻撓而不能建築
      ，原告等須先賠償被告因不能利用該土地建築房屋而受之損害，現被告申請建
      築房屋而支付之申請費用暨建築師繪圖費用已超過十萬元，而且被告亦已支付
      營建商三十萬元之定金，若原告選擇被告土地通行，經鈞院准許，首先，原告
      等即應支付被告因此而受之損害，且依民法第七百八十七條第一項但書規定，
      原告等更須按通行之時間而支付被告因不能使用土地之損害，因此，本件實不
      符民法第七百八十七條第二項「損害最少之處所及方法」。
（四）被告於鈞院開庭時，一再建議原告等可由同地段第五九五之三、五九五之七、
      五九六之一等地號土地之計畫道路通行至公路，因此係計畫道路用地，而原告
      等之申請自來水管線設置亦係經由此而過，原告等居住之房屋申請建築執照時
      更係以此計畫道路為通行道路，依此，該計畫道路方是符合民法第七百八十七
      條第二項所規定之損害最少之處所及方法。
（五）原告對上開由計畫道路通行至公路之方法捨而不用，更主張其等若由該處通行
      ，須花費更多金錢，然民法所規定之袋地通行權，其目的乃為增進土地之利用
      ，但該通行權乃以鄰為壑，故須以法律強制規定限制通行之方法，原告等認由
      其所分割出土地之同地段五九五之四十八號現實上無法通行而主張以其他土地
      為通行方法時，須以其等土地周圍地損害最少之處所及方法為之，而非以原告
      損害最少之處所及方法為之。
（六）本件系爭土地隔鄰之三興街二０五巷巷道應係於七十六年以前即以供通行之用
      ，因原告在建築前及建築中所利用道路均係二０五巷，而原告當初建築執照上
      所記載道路用地是五九六之一地號及五九０之四十三，顯見於建築時即已使用
      系巷道。
三、證據：提出土地登記簿謄本六份、建物登記簿謄本五份、台南縣政府工務局建造
    執照、建築師業務酬金請單、工程預付款收據各一紙、地籍圖地政規費收據、統
    一發票各二紙、估價單、台灣省自來水公司各項費款收據各四紙、存證信函一件
    為證，並聲請本院調閱台南縣新營市○○段六八０六至六八一０建號之建物登記
    簿謄本及建築執照，
丙、本院依職權向台南縣政府函查坐落台南縣新營市○○段土地上三興街二０五號巷
    道係於何時供公眾通行，並會同台南縣鹽水地政事務所人員到場實施勘驗及測量
    。
    理    由
一、原告起訴主張系爭第五九五之五十四、第五九五之五十五、第五九五之五十六、
    第五九五之五十七、第五九五之五十八、第五九五之五十九、第五九五之六十、
    第五九五之六十一、第五九五之四十六號等土地分別為原告所有，原告等並分別
    於該土地上建有建築物居住使用，並皆以被告所有第五九七之十三、第五九七之
    二十二地號土地，為對外聯絡公路之唯一通行地。且原告等所有之土地，除通行
    被告所有之上開土地外，已無通路可與公路有適宜之聯絡，而被告卻向台南縣政
    府申請建造執照，並已向新營市公所報備欲在系爭土地上建蓋房屋使用，為此提
    起本件訴訟，確認伊就被告所有土地有通行權存在等語。被告則以原告等現築房
    屋居住之土地，均係由同段第五九五之四十八地號分割移轉，依民法第七百八十
    九條規定，僅得通行第五九五之四十八地號土地；況且本件系爭土地已有八公尺
    寬之計劃道路，且原告等之申請自來水管線設置亦係經由此而過，原告等居住之
    房屋申請建築執照時更係以此計畫道路為通行道路，依此，該計畫道路方是符合
    民法第七百八十七條規定，原告等本即應由此計劃道路通行，縱該土地現雖無鋪
    設道路，但仍應由此計劃道路通行等語，資為抗辯。
二、按土地因與公路無適宜之聯絡，致不能為通常之使用者，土地所有人得通行周圍
    地以至公路。但對於通行地因此所受之損害，應支付償金。前項情形，有通行權
    人，應於通行必要之範圍內，擇其周圍地損害最少之處所及方法為之，民法第七
    百八十七條定有明文。經查，原告主張坐落臺南縣新營市○○段第五九五之五十
    四地號土地為原告丁○○所有、第五九五之五十五地號土地為原告戊○○所有、
    第五九五之五十六地號土地為原告乙○○所有、第五九五之五十七地號為原告壬○○所有、第五九五之五十八地號土地為原告庚○○所有、第五九五之五十九地
    號為原告辛○○所有、第五九五之六十地號土地為原告李再福所有、第五九五之
    六十一地號及第五九五之四六地號土地為原告己○○所有，另第五九七之二十二
    地號、第五九七之十三地號土地為被告所有等情，業據伊提出土地登記簿謄十份
    在卷供參，堪信為真。次查原告主張伊等所有上開土地為袋地，亦據提出地籍圖
    二份為證，並經本院履勘現場，及囑託台南縣鹽水地政事務所派員到場實測，繪
    製複丈成果圖在卷可稽，復為被告所不爭執，而依原告所提地圖所示，原告所有
    上開土地東鄰五九七之十三地號、第五九七之二十一地號、地五九七之三十地號
    、第五九七之二十九地號、第五九七之二十八地號、第五九七之二十七地號、第
    五九七之二十六地號、第五九七之二十五地號、第五九七之二十四地號土地，西
    鄰五九五之七地號土地、五九五之一地號土地，北與五九五之四十八地號、第五
    九五之五十一地號、第五九五之五十二地號、第五九五之五十三、第五九五之二
    地號土地接壤，南鄰第五九五之四十七地號土地，無法與公路聯絡，是原告主張
    伊所有土地為袋地，尚無不合。
三、被告雖辯稱原告等所有之土地均係由第五九五之四十八地號土地分割移轉，依民
    法第七百八十九條第一項規定：「因土地一部之讓與或分割，致有不通公路之土
    地者，不通公路土地之所有人，因至公路，僅得通行受讓人或讓與人或他分割人
    之所有地。」則被告自僅得通行之土地，不得通行被告之土地等語。按前開規定
    之旨趣，乃在於土地所有人為土地一部之讓與或分割時，對於不能與公路適宜聯
    絡之情形，當為其所預見，而得事先為合理之解決。（最高法院八十八年度台上
    字第二九四六號判決參照）由此即知本條限制袋地通行權之規範意旨，在於土地
    與公路無適宜之聯絡，係因土地所有人自己之任意行為所致，不能因自己之讓與
    或分割行為，對當事人以外之其他土地所有人造成不測之損害，反之，倘若某一
    土地原本即屬袋地，該袋地如何分割，最終均不免存在袋地，則對於此等土地，
    殊無強制要求袋地所有人通行他分割人之土地，此參該條項規定須因土地之一部
    分割致有不通公路之土地，即限定袋地之存在須係因土地之分割所致，即可知悉
    。查本件原告所有之系爭袋地均係分割自五九五之四十八地號土地，此參原告所
    提土地登記簿謄本即明。而五九五之四十八地號土地雖於北接三興街二０五巷，
    然經本院函查該巷道係於何時始供通行，據台南縣政府以八十九年七月二十七日
    八九府城都字第一一九六四四號函復稱：三興街二０五巷巷道所在之五九０之四
    十三地號、第五九六之一地號二筆土地為民國五十六年二月六日五十六府建都字
    第六二九七號發布實施擴大都市計畫所劃設之計畫道路用地，而其鄰接之土地興
    建房屋之前未曾供公眾通行，興建房屋後形成之通路仍屬計劃道路等語。足見上
    開巷道乃係因房屋之興建之後始形成之通路，再參以原告所提土地登記簿謄本及
    本院向台南縣政府建設局函調原告所有土地上興建之建物登記簿謄本及建築執照
    所示，系爭袋地均係於七十五年五月十九日辦理分割登記，而坐落第五九五之五
    十八地號、五九五之六十一地號、第五九五之六十一地號、第五九五之四十八地
    號、第五九五之五十五地號之建物則均係於七十五年六月以後始辦理建物登記，
    則三興街二０五巷乃係於系爭袋地分割之後始通供行之用，以此，系爭袋地於分
    割前乃即屬袋地，既非因分割而成為袋地，則被告所辯原告僅得通行其他分割之
    土地，揆諸前揭說明，乃屬無據。以此，原告依首開規定，主張袋地通行權，自
    屬有據。則本件乃應審究何者係周圍地損害最少之處所及方法。
四、經查，第五九五之五十四地號、第五九五之五十五地號、第五九五之五十六地號
    、第五九五之五十七地號、第五九五之五十八地號、第五九五之五十九地號、第
    五九五之六十地號、第五九五之六十一地號土地分別建有房屋，而系爭土地北邊
    之土地即第五九五之五十三地號、第五九五之五十二地號、第五九五之五十一地
    號、第五九五之四十八地號土地亦建有房屋，且均已編定門牌號碼，此有本院依
    職權向台南縣政府建設局調閱系爭土地之建築執照相關資料在卷可參，而系爭土
    地欲對外通行有二途逕，即東邊隔五九七之十三等土地通行三興街，及往北連接
    三興街二０五巷，此參原告所提之地籍圖，及本院履勘現場所繪製之複丈成果圖
    即明。則本件原告所有系爭袋地自得選擇往東或往北通行。惟原告所建之房屋正
    面朝南面臨第五九五之六十二地號及第五九五之四十六地號土地，此亦有原告所
    提照片六紙可參，若往東通行三興街，則原告只須通行第五九五之三地號、第五
    九五之六十二、第五九五之四十六地號、及被告所有之五九七之十三地號、第五
    九七之二十一地號土地；若往北通行三興街二０五巷，除同樣須通行五九五之三
    地號、第五九五之六十二地號、第五九五之四十六地號土地外，則可選擇經第五
    九五之一地號、第五九五之六十三地號與五九六之一地號土地、或選擇第五九五
    之七地號、第五九六之一地號土地往北連接三興街二０五巷。由此可見，往東通
    行被告所有之土地遠較往北通行所須經過之鄰地較少。
五、被告雖辯稱：系爭土地西邊之五九五之七地號土地為計畫道路，原告自應通行該
    地，始屬對於鄰地損害最少之處所；且其已申請建築執照欲建築房屋，並已交付
    承包商三十萬元之定金，若准原告通行被告之土地，被告將所受之損害計有四十
    萬九千零八十二元，原告並須每年支付被告通行所受之損害等語，並據提出建築
    師業務酬金請單一紙、統一發票、地政規費二紙、估價單、台灣省自來水公司各
    項費款收據各四紙。然該土地雖屬計畫道路，惟現仍未開闢為道路，是如原告欲
    通行五九五之七地號土地，勢須自行闢地，且該地雖為計畫道路，惟將來亦非無
    變更之可能，況現雖為計畫道路，然於徵收並闢為道路以前，該計畫道路之土地
    所有人仍得予以利用，故被告以五九五之七地號為計畫道路，主張原告應通行該
    土地，尚難憑採。且依被告所提之收據等資料，其中估價單僅係對於支出費用之
    初步估算，而建築師業務酬金請單亦係建築師之請款單據，凡此均難以憑此認定
    其確因支出該費用而受有損害。另所提行政規費收據、統一發票及台灣省自來水
    公司各項費款收據及工程預付款收據，雖係被告為建築所支出之費用，然民法第
    七百八十七條第二項規定通行權人應於通行必要範圍內擇其周圍地損害最少之處
    所為之，依該規範意旨，所稱周圍地損害之多寡，應係指通行權人因通行鄰地所
    致土地利用價值減低之損害，是被告因計畫建築房屋支出之費用，尚難憑以認定
    為鄰地所受之損害。況依被告支出之工程預付款，既係預付之性質，則事後因未
    能建築，亦非不可請求返還。且本件被告事後未能繼續建築房屋，乃係原告基於
    法律規定請求通行該建地，故係不可歸責於被告之事由所致，故被告是否確因此
    受有損害，亦非無斟酌之餘地，綜此，被告主張因建築房屋所支出之前揭費用，
    亦為因原告通行所受之損害，尚屬無據，自無以此而改採被告主張之通行方案之
    必要。至被告另辯稱原告居住房屋申請自來水管線設置亦係經五九五之七地號土
    地之計畫道路而過，申請建築更係以該計畫道路為通行道路，故該計畫道路方是
    符合民法第七百八十七條第二項所規定之損害最少之處所及方法。然道路通行權
    之路線，應以通袋地與相鄰土地之現況為判斷，故袋地之水管管線如何埋設，及
    其於申請建築所規畫之道路，此與袋地及相鄰土地之現況無必然關係，更與其通
    行是否屬於對於鄰地最小之方式無關，是被告以原告所申設自來水管管線及規畫
    道路係經過五九五之七地號土地之計畫道路，據以論斷該土地始屬對於周圍地損
    害最少之處所，亦難憑採。
六、末查依原告主張之方案即通行被告所有之五九七之二十二及五九七之十三地號土
    地，其中五九七之十三地號土地寬度三點六公尺，五九七之二十二地號土地寬度
    零點六五公尺，此有台南縣鹽水地政事務所八十九年九月十四日二字第六一六九
    號函可參，經與該二筆土地之面積計算結果，該土地之長度約為二十公尺，而衡
    酌該土地之長度雖不長，但該土地對外直接聯接三興街之公路，若道路寬度過窄
    導致會車與通行不便利，將連帶影響三興街與被告土地交會點之堵塞，甚至影響
    車輛往來通行之安全，故而有保留相當寬度之必要，從而，本院審酌原告土地係
    供建築住宅使用，周圍地之損害、其與道路之連接狀況，認原告通行範圍以經由
    被告所有五九七之十三地號土地及五九七之二十二地號土地，尚屬恰當，應予准
    許。原告此部分之主張既屬可採，則其本於前開袋地所有權人之地位，依據袋地
    通行權之法律規定，請求被告不得於該供通行之土地上營建或為其他妨害原告通
    行之行為，自亦屬正當，亦應准許。
七、本件待證事實已臻明確，兩造之其餘攻擊與防禦方法均不影響本件判決之結果，
    爰不一一審酌。
八、據上論結：本件原告之訴為有理由，應依民事訴訟法第七十八條判決如主文。
中      華      民      國    八十九    年      九      月    三十      日
                                臺灣臺南地方法院民事第三庭
~B法      官  林富郎
右為正本係照原本作成。
如對本判決上訴，須於判決送達後廿日內向本院提出上訴狀（須附繕本）。
中      華      民      國    八十九    年      九      月    三十      日
~B法院書記官  何小玉


司法院資訊處製作；財團法人民間司法改革基金會備份。
